【裁判字號】    89,上易,1487
【裁判日期】    890616
【裁判案由】    違反專利法
【裁判全文】
臺灣高等法院刑事判決                          八十九年度上易字第一四八七號
    上  訴  人  臺灣臺北地方法院檢察署檢察官
    被      告  甲○○
右上訴人因被告違反專利法案件，不服臺灣臺北地方法院八十七年度易字第三００一
號，中華民國八十九年二月二十五日第一審判決（起訴案號：臺灣臺北地方法院檢察
署八十六年度偵續字第四七四號）提起上訴，本院判決如左：
    主  文
原判決撤銷，發回臺灣臺北地方法院。
    理  由
一、公訴意旨略以：被告甲○○係設於台北市○○○路○段四十一號十五樓之四「心
    內閣國際股份有限公司」之負責人，明知所販售之娃思內納胸罩之罩杯下側之不
    透水容器內部所填充之液體係單一液體，與其前向經濟部中央標準局取得之專利
    權號數第八六○五六號專利內容為「一種胸罩或內衣，係於胸罩之罩杯內線下側
    設有韌性且不透水容器，該容器中充填滿兩種不相溶解且比重不同之液體，使穿
    戴後，容器正好位於乳房下方，以支撐乳房聳立，並利用兩種不同比重的液體於
    身體移動時產生衝激而振動，兼可按摩及產生真實感」之專利範圍不同，竟萌不
    法所有之概括犯意，在胸罩包裝盒內標示請准專利號數為第八六○五六號，並以
    每只新台幣（下同）二千七百元之價格於市場上販售，以此方式欺騙消費者，獲
    取不法利益，嗣於八十五年七月十日及十七日，經乙○○、丙○○分別於市場上
    購得上開不實產品，案經乙○○、詹谷破土告訴，因認被告涉有違反專利法第八
    十三條之規定云云。
二、原判決以本件依告訴人所訴犯罪事實，被告係違反專利第八十三條之規定，係犯
    同法第一百三十條之罪，而該罪係屬侵害社會法益之犯罪類型，乙○○係販售胸
    罩之同業，其購買案內胸罩，並非為其個人使用所購買，非屬一般消費大眾，因
    認乙○○並非本件犯罪之直接被害人，是其於本件僅居於告發人之地位而非告訴
    人，本案既經檢察官處分不起訴，因無得為聲請再議之人，是案經不起訴即告確
    定，雖經臺灣高等法院檢察署本於監督權之行使，發交續查，但非有刑事訴訟法
    第二百六十條所定可以再行起訴之新事實新證據或再審原因，不得對同一案件再
    行起訴。因認本件起訴違背刑事訴訟法第二百六十條之規定，而為諭知不受理之
  判決，固非無見。
三、但查犯罪如其單純侵害國家法益，固有檢察官為其追訴機關，私人不得代為告訴
    ，如其所侵害者，一方為社會法益，他方亦侵害個人法益，則被害之個人仍得行
    使其告訴權。查專利法第八十三條第二項規定：「非專利物品或非專利方法所製
    物品，不得在物品或其包裝上附加請准專利字樣，或足以使人誤認為請准專利之
    標示。」其因違反該條規定者，應依同法第一百三十條之規定處罰。稽其本意，
    乃因行為人對於物品未取得專利權，而在物品或其包裝上附加請准專利字樣，足
    以使人誤認為請准專利之標示，誘使消費大眾購買，侵害社會不特定多數人對於
    附加專利標示商品之信賴，並間接阻礙專利之發明與創作，固屬侵害社會法益之
    犯罪類型。而消費者倘因此有所誤認而予以購買時，仍不得謂非為被害人；查本
    件告訴人乙○○於提起本件告訴，係以伊於民國八十五年七月十日購得其上標示
    有專利權號數八六０五六號之胸罩一件；經查該胸罩與所標示之專利權範圍並不
    相同，因認被告涉有專利法第一百三十條之罪責（見八十六年度偵字第六十二號
    偵查卷第一頁、第二頁告訴狀），依其告訴內容以觀，被告所侵害者，非但為社
    會法益，告訴人個人亦因此而被害，雖張某係販賣胸罩之同業，但若其確因專權
    標示錯誤而陷於錯誤致購買開胸罩，仍難認非為被害人；則其既屬犯罪被害人，
    揆諸首開說明，自非不得提起告訴。是以案雖經檢察官處分不起訴，唯既經告訴
    人聲請再議，由臺灣高等法院檢察署檢察長令復續查，並經檢察官偵查終結，提
    起公訴，受理法院自應為實體審理，始為正辦；原法院未察，逕為不受理之諭知
    ，即有未合，上訴意旨，指摘原判決不當，求予撤銷，為有理由，自應由本院將
    原判決撤銷原法院更為審理，以符審級利益。
據上論斷，應依刑事訴訟法第三百六十九條第一項但書判決如主文。
本案經檢察官彭坤業到庭執行職務。
中      華      民      國    八十九    年      六      月     十六     日
                                臺灣高等法院刑事第十八庭
                                    審判長法  官  吳      敦
                                          法  官  吳  明  峰
                                          法  官  林  陳  松
右正本證明與原本無異。
不得上訴。
                                          書記官  鎖  瑞  嶺
中      華      民國    八十九    年      六      月     十九     日


司法院資訊處製作；財團法人民間司法改革基金會備份。
